【裁判字號】    99,上易,23
【裁判日期】    990803
【裁判案由】    第三人異議之訴
【裁判全文】
臺灣高等法院民事判決                  99年度上易字第23號
上  訴  人  丙○○
訴訟代理人  乙○○
被  上訴人  丁○○
訴訟代理人  徐建弘律師
複  代理人  盧建宏律師
被  上訴人  甲○○
上列當事人間第三人異議之訴事件，上訴人對於中華民國98年11
月3日臺灣板橋地方法院98年訴字第1268號第一審判決提起上訴
，本院於99年7月20日言詞辯論終結，判決如下：
    主      文
上訴駁回。
第二審訴訟費用由上訴人負擔。
    事實及理由
一、上訴人起訴主張：訴外人統舜企業股份有限公司（下稱統舜
    公司）於民國（下同）89年間對員工募股，伊受限於非統舜
    公司員工無法入股，遂借用被上訴人甲○○名義出資入股，
    並於89年4月27日以郵政跨行匯款申請書（下稱系爭匯款單
    ）以被上訴人甲○○名義匯款新臺幣（下同）45萬元予統舜
    公司，被上訴人甲○○同日則於系爭匯款單背後立下書面證
    明，表示該筆45萬元為伊代墊，且由伊享有統舜公司1%之股
    權及權益（即4萬5,000股，下稱前1%股權）。嗣因被上訴人
    甲○○另積欠伊45萬元，遂同意以其在統舜公司之另1%股權
    （即4萬5,000股，下稱後1%股權；前1%、後1%股權，合計2%
    股權9萬股，則合稱系爭股權）與其積欠伊45萬元債務相抵
    ，並於93年7月1日由被上訴人甲○○出具股金代墊證明書，
    表明系爭股權之股金均係伊墊付，及約定統舜公司每年分配
    之盈餘均歸伊所有。而統舜公司每年配發之股息自91年起均
    由被上訴人甲○○以票據或現金轉匯予伊，是伊與被上訴人
    甲○○就系爭股權係成立借名登記契約，但無使被上訴人甲
    ○○取得實質所有權或其他權利之意思。又伊與被上訴人甲
    ○○曾口頭約定擇期將系爭股權無條件移轉過戶予伊，詎尚
    未過戶前，被上訴人丁○○竟以系爭股權為被上訴人甲○○
    所有，向原法院民事執行處聲請強制執行（即原法院97年度
    執字第87298號清償票款強制執行事件，下稱系爭執行事件
    ），伊確為系爭股權之實際所有權人，有足以排除強制執行
    之權利，自得依強制執行法第15條前段之規定，對債權人提
    起第三人異議之訴，並請求撤銷對系爭股權所為強制執行程
    序。再者，伊為系爭股權實際所有人，亦已與被上訴人甲○
    ○達成轉讓系爭股權之合意，伊與被上訴人甲○○間借名契
    約即行終止，是伊得本於上開所提之承諾書、不當得利及借
    名契約法律關係，另請求被上訴人甲○○應將系爭股權背書
    轉讓予伊，並由被上訴人甲○○協同伊辦理系爭股權轉讓之
    公司股東名簿變更登記。並聲明：(一)系爭執行事件就系爭股
    權之強制執行程序應予撤銷。(二)確認系爭股權為伊所有，及
    被上訴人甲○○應將系爭股權背書轉讓予伊，並協同伊辦理
    系爭股權轉讓之統舜公司股東名簿變更登記。原審為上訴人
    敗訴之判決，上訴人不服提起上訴。並於本院聲明：(一)原判
    決廢棄。(二)系爭執行事件就伊所有之統舜公司之9萬股股權
    所為之系爭執行事件應予撤銷。(三)被上訴人甲○○應將名下
    統舜公司之9萬股股權背書轉讓予伊，並協同伊辦理系爭股
    權轉讓之公司股東名簿變更登記。
二、被上訴人丁○○則以：否認上訴人與被上訴人甲○○間就系
    爭股權有何借名登記契約之關係，上訴人所提系爭匯款單係
    以被上訴人甲○○名義匯款予統舜公司，僅能證明係被上訴
    人甲○○向統舜公司繳交前1%股權之股款，無法證明該股款
    係上訴人所代墊。至被上訴人甲○○雖於匯款單背後書立文
    字表示股款45萬元為上訴人代墊，且上訴人享有前1%股權及
    權益，惟前1%股權確係被上訴人甲○○所有，業經伊聲請系
    爭執行事件扣押在案，且依系爭匯款單正面之文字業已模糊
    不清，反面之文字卻甚為清楚等情以觀，系爭匯款單背面之
    文字容或係被上訴人甲○○事後所書立，無法證明係上訴人
    所有。上訴人復無法提出被上訴人甲○○事後另積欠其借款
    債務45萬元，被上訴人甲○○因而將後1%股權作抵之情事，
    是系爭股權均為被上訴人甲○○所有，上訴人並無任何權利
    等語，資為抗辯。並於本院聲明：上訴駁回。
三、被上訴人甲○○則以：伊自84、85年間起向上訴人借款，計
    積欠上訴人之本金約300萬元，利息約定原本為2分，嗣92年
    間其中1紙60萬元之支票退票後，利息改為1分，現在則無計
    息，93年7月1日簽寫墊款證明書後，僅陸續清償少數借款，
    且未再支付利息等語。並於本院聲明：同意上訴人之請求。
四、兩造不爭執事項：
  (一)於89年4月27日系爭匯款單以被上訴人甲○○名義，匯款45
    萬元予統舜公司。
  (二)系爭股權係以記名股票為之，依統舜公司之登記係屬被上訴
    人甲○○所有。
五、上訴人又主張：被上訴人丁○○就系爭股權聲請強制執行，
    惟伊為系爭股權之實際所有人，而與被上訴人甲○○就系爭
    股權成立借名登記契約，依法自得提起第三人異議之訴，請
    求撤銷對系爭股權所為強制執行程序；嗣伊已與被上訴人甲
    ○○達成轉讓系爭股權之合意，亦得請求被上訴人甲○○應
    將系爭股權背書轉讓予伊，並協同伊辦理系爭股權轉讓之公
    司股東名簿變更登記等語。固為被上訴人甲○○所不爭執，
    然此為被上訴人丁○○所否認，並以前開情詞置辯。是本院
    應審究者厥為：(一)上訴人是否為系爭股權之實際所有人？其
    與被上訴人甲○○間就系爭股權是否成立借名登記契約？(二)
    上訴人是否有足以排除系爭執行事件之權利？茲分別論述如
    后：
  (一)上訴人是否為系爭股權之實際所有人？其與被上訴人甲○○
    間就系爭股權是否成立借名登記契約？
    1.上訴人主張：伊借用被上訴人甲○○名義出資45萬元入股
      統舜公司1%之股權，另被上訴人甲○○於93年間，同意以
      其積欠伊之45萬元，與其統舜公司之另1%股權相抵，伊因
      而取得系爭股權，為系爭股權之實際所有人等語，並提出
      系爭匯款單、股金代墊證明書、存摺、支票、退票理由單
      等為證（見原審卷第6頁至20頁、63頁至70頁、本院卷第
      59頁至66頁、74頁至151頁）。固為被上訴人甲○○所不
      爭執，並自承自84、85年間起即開始向上訴人借款，至93
      年7月1日即簽立上開股金代墊證明書時，積欠上訴人之款
      項大約為300多萬元等語。惟被上訴人丁○○則抗辯：系
      爭匯款單無法證明該股款係上訴人所代墊，且依系爭匯款
      單正面之文字業已模糊不清，反面之文字卻甚為清楚等情
      以觀，系爭匯款單背面之文字或係被上訴人甲○○事後所
      書立，無法證明係上訴人所有，上訴人復無法提出被上訴
      人甲○○事後另積欠其借款債務45萬元，被上訴人甲○○
      因而將後1%股權作抵之情事等語。
    2.按「借名登記」者，謂當事人約定一方將自己之財產以他
      方名義登記，而仍由自己管理、使用、處分，他方允就該
      財產為出名登記之契約，應賦予無名契約之效力（最高法
      院98年度臺上字第76號判決意旨參照）。次按記名股票，
      由股票持有人以背書轉讓之，並應將受讓人之姓名或名稱
      記載於股票；公司股份之轉讓，不得以章程禁止或限制之
      ；股份之轉讓，非將受讓人之姓名或名稱及住所或居所，
      記載於公司股東名簿，不得以其轉讓對抗公司；公司法第
      164條、第163條第1項本文及第165條第1項分別定有明文
      。準此，記名股票轉讓時，應由股票持有人於股票背面記
      載受讓人之姓名或名稱，並簽名或蓋章後交付受讓人，是
      記名股票之轉讓，須以記名背書轉讓，於當事人間方生移
      轉效力，並得以其轉讓為對抗公司以外之第三人。
    3.經查，被上訴人甲○○自89年5月1日起迄今持有統舜公司
      記名股票9萬股之事實，有統舜公司98年9月18日舜字第98
      09002號函附卷可稽（見原審卷第55頁、56頁）。上訴人
      主張其與被上訴人甲○○就前1%股權具有借名登記契約，
      固據其提出匯款單、股金代墊證明書為證，且為被上訴人
      甲○○所不爭執，惟系爭匯款單僅能證明被上訴人甲○○
      曾匯款45萬元予統舜公司之事實，並無法窺知此45萬元係
      上訴人為被上訴人甲○○所代墊；至於被上訴人甲○○雖
      於匯款單反面、股金代墊證明書記載上開股款係由上訴人
      所代墊，然系爭匯款單之正面字跡已模糊不清，而背面被
      上訴人甲○○之字跡仍相當清楚，則被上訴人甲○○是否
      確係於上訴人匯款同日於系爭匯款單反面記載上開股款係
      由上訴人所代墊，實堪質疑，況被上訴人甲○○既係相關
      執行事件之債務人，系爭股權復經其債權人即被上訴人丁
      ○○申請扣押在案，是被上訴人甲○○就系爭股權利害關
      係極大，自無法以被上訴人甲○○單方、片面出具之書據
      ，即得認上訴人此部分之主張為真。上訴人雖又主張：該
      匯款資金45萬元係自伊姐劉節妹於土城清水郵局第000000
      0-0000000號帳戶所提領支付，故系爭匯款單之匯款確為
      上訴人所匯等語。惟查，上訴人如確自土城清水郵局提款
      支付匯款，衡情應直接在該郵局申請跨行匯款即可，然系
      爭匯款單係向台北西松郵局申請，顯與常情有違，且土城
      清水郵局之帳戶為上訴人之姐劉節妹所有，雖上訴人提出
      之郵局客戶歷史交易清單顯示劉節妹於89年4月27日有提
      領45萬元之紀錄，尚難依此遽認系爭匯款單之45萬元匯款
      即為上訴人出資所匯，上訴人此部分之主張，自不足採。
      再者，縱認上訴人曾為被上訴人甲○○代墊前1%股權股款
      之情事並非虛罔，惟被上訴人甲○○自承自84、85年間起
      即開始向上訴人借款，至93年7月1日即簽立上開股金代墊
      證明書時，積欠上訴人之款項大約為300多萬元（見本院
      卷第173頁），且依上訴人提出之借款明細表、存摺、支
      票等資料所示，足見上訴人與被上訴人甲○○間，自84、
      85年間起金錢往來即相當頻繁，復參以上訴人前曾陳述從
      未見過、亦未曾持有表彰系爭股權之記名股票（包括前1%
      股權之記名股票）等情以觀（見原審卷第59頁），亦足認
      定前1%股權股票自始至終均由被上訴人甲○○所持有，上
      訴人既從未持有前1%股權股票，當無可能由其自己就此項
      財產進行管理、處分之權能，是綜上以觀，上訴人縱或曾
      為被上訴人甲○○代墊前1%股權股款，此代墊股款之法律
      關係為一般消費借貸，而非上訴人主張之借名登記契約。
    4.次查，上訴人主張其之所以取得後1%股權，無非係以被上
      訴人甲○○於89年取得系爭股權後，於92年間因不能清償
      對上訴人所負債務45萬元，始提議以後1%股權與上開債務
      互相抵銷，並於93年7月1日出具股金代墊證明書（見原審
      卷第7頁）等情為據。惟依上訴人所提出之借款明細表、
      匯息統計表所示（見本院卷第67頁至72頁），被上訴人甲
      ○○於92年間積欠上訴人235萬元至410萬元不等，93年1
      月迄今尚欠上訴人355萬元未償，並無扣除抵銷後1%股權
      45萬元之記載，且依存摺之記載被上訴人甲○○於92年4
      月8日曾匯款460萬元予上訴人，為上訴人所自承（見本院
      卷第172頁反面、173頁），則上訴人主張被上訴人甲○○
      以對其所負債務45萬元，與後1%股權互相抵銷，雖為被上
      訴人甲○○所不爭執，尚難率予採信。復參以原審詢及被
      上訴人甲○○及上訴人系爭股權是否曾發行股票，被上訴
      人甲○○陳稱：「應該是有，但我沒有見過。」等語，上
      訴人亦陳稱：「應該是為記名股票，上訴人有問過統舜公
      司，但上訴人亦沒有見過，也沒有持有過。」等語（見原
      審卷第59頁），且統舜公司皆係配息予股東即被上訴人甲
      ○○，亦有該公司98年9月18日舜字第9809002號函附卷可
      稽（見原審卷第55頁、56頁），而上訴人所提出之存摺雖
      有其自行填註配息之記載（見原審卷第10頁至20頁），惟
      其記載核與統舜公司上開函文所附歷年配息資料所載之金
      額未盡相符，足證上訴人與被上訴人甲○○間就後1%股權
      之記名股票，根本未進行背書及轉讓之行為，是後1%股權
      股票自被上訴人甲○○於89年間向統舜公司認購後，即應
      認係被上訴人甲○○之財產，縱認被上訴人甲○○於93年
      間曾向上訴人提議此後1%股權股票抵銷對上訴人之45萬元
      欠款並出具股金代墊證明書等情並非虛罔，惟被上訴人甲
      ○○並未踐行將後1%股權記名股票背書轉讓予上訴人之程
      序，揆諸首揭說明，後1%股權並未在上訴人與被上訴人甲
      ○○間生所有權移轉之效力，即在法律上仍屬被上訴人甲
      ○○之財產，而非上訴人之財產，根本不能符合上開借名
      登記契約之要件，是上訴人主張其與被上訴人甲○○就後
      1%股權具有借名登記契約等情，與前揭規定相悖，亦不足
      採。
  (二)上訴人是否有足以排除系爭執行事件之權利？
    上訴人並無法證明系爭股權為其所有，且其與被上訴人甲○
    ○就系爭股權並未成立借名登記契約，已詳如前述，縱被上
    訴人甲○○曾口頭承諾擇期將系爭股權無條件移轉過戶予上
    訴人，惟被上訴人甲○○既未踐行將系爭記名股票股權以背
    書轉讓之程序讓渡予上訴人，揆諸首揭說明，系爭股權並未
    在上訴人與被上訴人甲○○間生所有權移轉之效力，即在法
    律上被上訴人甲○○仍為系爭股權之所有權人，而非上訴人
    之財產，則上訴人主張其為系爭股權之實際所有人，請求撤
    銷對系爭股權所為強制執行程序，自屬無據。
六、綜上所述，上訴人主張：伊為系爭股權之實際所有人，與被
    上訴人甲○○就系爭股權有借名登記契約之法律關係，為不
    可採。被上訴人丁○○抗辯：系爭股權均為被上訴人甲○○
    所有，上訴人並無任何權利，為可採。從而，上訴人依強制
    執行法第15條前段之規定，對債權人即被上訴人丁○○提起
    第三人異議之訴，請求撤銷對系爭股權所為強制執行程序，
    及本於承諾書、不當得利及借名契約法律關係，另請求被上
    訴人甲○○應將系爭股權背書轉讓予上訴人，並由被上訴人
    甲○○協同上訴人辦理系爭股權轉讓之公司股東名簿變更登
    記，均為無理由，不應准許。原審為上訴人敗訴之判決，核
    無不合。上訴意旨指摘原判決不當，求予廢棄改判，為無理
    由，應予駁回。
七、本件事證已臻明確，兩造其餘之攻擊或防禦方法及未經援用
    之證據，經斟酌後認均不足影響判決之結果，自無逐一論駁
    之必要，併此敘明。
據上論結，本件上訴為無理由，依民事訴訟法第449條第1項、第
78條，判決如主文。
中    華    民    國    99    年    8     月    3     日
                    民事第三庭
                        審判長法  官  林敬修
                              法  官  吳青蓉
                              法  官  黃騰耀
正本係照原本作成。
不得上訴。
中    華    民    國    99    年    8     月    5     日
                              書記官  潘大鵬

司法院資訊處製作；財團法人民間司法改革基金會備份。
